【裁判字號】    90,上易,367
【裁判日期】    901127
【裁判案由】    給付買賣價金
【裁判全文】
臺灣高等法院民事判決  九十年度上易字第三六七號
    上  訴  人  甲○○
          （原名林平榮）
    被上 訴 人  乙○○
右當事人間給付買賣價金事件，上訴人對於中華民國九十年五月十六日臺灣宜蘭地方
法院八十七年度訴字第三六七號第一審判決提起上訴，本院判決如左：
    主      文
原判決除減縮部分外廢棄。
被上訴人在第一審之訴及假執行之聲請均駁回。
第一、二審訴訟費用由被上訴人負擔。
    事實及理由
一、按數人負同一債務或有同一債權，而其給付可分者，除法律另有規定或契約另有
    訂定外，應各平均分擔或分受之，民法第二百七十一條定有明文。準此以解，「
    補償金」為可分之給付，應受補償之一人或數人可對補償義務人之一人或數人，
    於權利範圍內請求給付各該義務人應分擔之給付額。請求給付補償金為權利，本
    可放棄，固無強使之為原告起訴之理。契約未約定應由特定之義務人補償特定之
    權利人，應解為各義務人按義務比例對各權利人負給付義務，故權利人可依被訴
    之義務人應負擔之金額請求，自無需以全部義務人為被告。本件被上訴人乃依分
    割協議書第二條約定，就不足面積以每坪新台幣（以下同）四萬三千元價金要求
    上訴人為金錢補貼，係屬可分之債，並無須以其他參與協議之人為訴訟當事人，
    上訴人抗辯被上訴人起訴具有當事人不適格之情形，揆諸首開說明，自屬無據。
二、被上訴人原起訴聲明請求上訴人應給付被上訴人六十一萬二千三百二十元，嗣於
    本院減縮請求為四十六萬六千一百二十元，（見本院卷第五八頁至五九頁），依
    民事訴訟法第二百五十五條第一項第三款及第四百四十六條第一項規定，於法並
    無不合，先予敘明。
三、被上訴人主張坐落宜蘭縣五結鄉○○段（以下稱系爭地段）七三二、七三二之一
    、七三三、七三四、七三一之二地號等五筆建地分屬被上訴人、上訴人之被繼承
    人林好禮及訴外人林鶴吉、林鶴平、林阿順、林阿珠、林錫金、林安慶、林賜福
    等人所共有或所有；於八十二年十一月二十日，兩造與其他共有人協議合併上開
    五筆建地為系爭地段七三二地號土地，而按每人原應有面積之比例換算保持共有
    ，嗣後分割共有土地為系爭地段七三二之四至七三二之十九地號等十六筆土地，
    並以同段七三二之十八地號面積一０六八平方公尺為規劃道路預定地，並約定每
    人按已分得建地之比例分擔道路面積，扣除林坤山已分得同段七三二地號面積二
    三四平方公尺，並同意分割後面積若有增減，願以每坪四萬三千元互為補貼。
    被上訴人固係分割協議書之當事人，然非上訴人等與建商團圜建設股份有限公司
    （以下簡稱團圜公司）合建契約（以下稱系爭合建契約）之當事人，自不受合建
    契約書所定內容之拘束，且係因訴外人林漢政、林正坤有參與合建，故其配合將
    渠等信託登記於其名下之土地移轉登記與建商團圜公司，上訴人與團圜公司合建
    之結果，本應將其多得之土地移轉與團圜公司，卻將被上訴人之土地為移轉，上
    訴人土地應有部分增加，實與被上訴人土地應有部分減少源自同一原因事實，且
    其所保留之系爭地段七三二之十九地號土地，非其他共有人信託登記其名下，故
    被上訴人不足面積三五．八五平方公尺，爰依系爭分割協議書第二條之約定，訴
    請上訴人補償被上訴人四十六萬六千一百二十元（原主張不足面積約為十四．二
    四坪，聲明求為六十一萬二千三百二十元，嗣主張其不足面積約為十．八四坪，
    故減縮聲明求為四十六萬六千一百二十元）等語。並聲明上訴人之上訴駁回。
四、上訴人則以兩造及其他共有人有與團圜公司合建，團圜公司應依合建契約特約事
    項第四款補貼給付給上訴人，而各共有人結算分配不足部分，再依分割協議書而
    為補貼之。被上訴人之土地應有部分於合併分割後所以短少，乃被上訴人應團圜
    公司之要求，移轉過多土地給團圜公司所致，而團圜公司合建房屋面積增加，依
    約應補貼給土地面積短少之地主，該公司未依約付款，上訴人為保障宗親及自身
    之權益，乃保留七三二之十九地號土地應有部分，始導致上訴人土地面積增加，
    故被上訴人土地面積短少，應自行向團圜公司請求補貼，實與上訴人無涉等語，
    資為抗辯。並聲明(一)原判決廢棄。(二)右廢棄部分，被上訴人在第一審之訴及假執
    行聲請均駁回。
五、被上訴人主張兩造與其他共有人於八十二年十一月二十日協商合併系爭地段七三
    二、七三二之一、七三三、七三四、七三一之二地號等五筆建地為同段七三二地
    號土地，嗣後再分割為同段七三二之四至七三二之十九地號等十六筆土地，並以
    同段七三二之十八地號面積一０六八平方公尺為規劃道路預定地，並約定每人按
    已分得建地之比例分擔道路面積，同意分割後面積若有增減，願以每坪四萬三千
    元互為補貼，嗣土地合併分割後，被上訴人現有土地面積換算不足三五．八五平
    方公尺（一○．八四坪），上訴人土地面積卻增加一○八．○八平方公尺等情，
    業據被上訴人提出分割協議書(見原審卷第十一頁)、地籍圖（見原審卷第二一頁
    ）為證，並有宜蘭縣羅東地政事務所八十三年十一月七日所收羅字第二四０三四
    、二四０三五號土地登記申請書（見原審卷第一九六頁以下）、八十四年四月十
    五日所收羅字第七七七二號土地登記申請書（見原審卷第一一四頁以下）附卷可
    稽，且為上訴人所不爭執，被上訴人此部分之主張自堪信為真實。
六、被上訴人復主張其非系爭合建契約之當事人，自不受該合建契約書所定內容之拘
    束，且上訴人本應將其土地移轉與團圜公司，卻將被上訴人之土地為移轉，故上
    訴人土地應有部分增加，實與被上訴人土地持分減少源自同一原因事實，且上訴
    人所保留之系爭地段七三二之十九地號土地，非其他共有人信託登記其名下，被
    上訴人土地因合併分割後，不足面積三五．八五平方公尺，依系爭分割協議書第
    二條之約定，自應由上訴人補償等語。而上訴人之土地經合併分割，因保留七三
    二之十九地號土地，致其土地面積增加等情，上訴人亦不爭執，並表示願將其名
    下增加之土地移轉給被上訴人（見原審卷第七三頁），惟辯稱被上訴人有與團圜
    公司合建，被上訴人土地面積短少之原因係其自行移轉過多土地給建商所致，建
    商合建房屋（土地）面積增加，依約應按增加坪數計算補貼予合建房屋（土地）
    面積減少之地主，上訴人分得房屋（土地）之面積亦有減少，然建商未依約給付
    補償金予上訴人，上訴人為維護宗親及自身之權益，乃保留七三二之十九地號土
    地暫不移轉予團圜公司之陳彥碩，始導致其土地面積增加，故被上訴人土地面積
    短少，應向團圜公司陳彥碩請求補貼，實與上訴人無涉等語。經查：
(一)被上訴人固於八十二年十一月二十日系爭合建契約書「甲方」欄下簽名、蓋章（
    見原審卷第十六頁），惟該合建契約書之配置圖「附註」已載明「本約中之
    等六筆不在此合建範圍內」（見原審卷第十八頁），而編號乃分
    割後為系爭地段七三二之四、之五、之六地號土地，係歸被上訴人所有，此由該
    編號內已書寫被上訴人之姓名即可證明；而系爭分割協議書（見原審卷第十二頁
    ）第四條約定「丙方（即上訴人）等八人同意與建商合建」，並未包括被上訴人
    在內；而被上訴人於分割後，就系爭地段七三二之六地號土地乃委由陳彥碩（即
    團圜公司之負責人）個人以每坪造價三萬六千元承攬興建，亦據其提出工程承攬
    契約書影本（見原審卷第六十三─一頁）為證，且證人林漢政、林松根亦於原審
    到庭證述上訴人未與建商合建（見原審卷第八六頁反面、八七頁反面），而上訴
    人對此亦不爭執（見原審卷第一八八頁），益徵被上訴人與團圜公司應係委建關
    係，而非合建關係。故上訴人稱被上訴人係合建契約當事人等語，容有誤會。
(二)惟觀諸被上訴人及訴外人林松根、林漢政等八人（含上訴人）所簽訂之系爭「分
    割協議書」（見原審卷第十一頁以下）與訴外人林漢政等十人與團圜公司所簽訂
    之系爭「合建契約書」（見原審卷第十四頁以下、第四二頁），兩者簽訂時間皆
    為「八十二年十一月二十日」，且除系爭合建契約書多列有建主團圜公司陳彥碩
    外，其餘當事人均相同，而依系爭分割協議書「三、乙方（即被上訴人）同意所
    有座落之地上物拆除，丙方（即訴外人林漢政等八人）願以新台幣玖拾萬元整補
    償乙方，並於丙方與建商簽定合建契約成立時，先支付新台幣貳拾萬元整，餘額
    於十天內繳清，但乙方需於收款後一個月內搬清由丙方無條件拆除」，亦與系爭
    合建契約書「特約事項：乙方（即團圜公司）同意以新台幣玖拾萬元整補償甲
    方（即訴外人林漢政等十人）之地上物，但甲方同意乙方自行拆除，其付款方式
    以本約成立時支付新台幣貳拾萬元整，餘額於十天內繳清」意思相同，可知兩者
    關係甚為密切；另系爭「分割協議書」之「二、乙方（即被上訴人）同意與丙方
    （即林漢政等八人）共同規劃，願以所規劃之道路坪數，以所擁有之坪數為比率
    扣除，剩餘之坪數必須與「建商」規劃時為能興建三戶為原則，．．．並乙方保
    留之每一戶基地以約三三坪為基準（以向北二戶、向南一戶為原則）」，而被上
    訴人雖非合建契約當事人，亦同意於合建契約當事人欄簽名，亦可證分割協議書
    與合建契約實係相互依存、緊密結合，應一體觀察。
(三)依分割協議書「二、．．．並徵得乙方（被上訴人）之同意，若有增減，願以每
    坪新台幣肆萬參仟元整與丙方（林漢政等八人，含上訴人）互為補貼」（見原審
    卷第十一頁），固有就增減互為補貼之約定，然另依合建契約書「特約事項：
    雙方（即建商陳彥碩與林平榮等人）同意任何取得一方不足一戶有差別之坪數，
    願以每坪（建坪）單價新台幣陸萬伍仟元整互為補貼之憑據」（見原審卷第十五
    頁反面），亦有就差別之坪數互為補貼之約定，而證人林漢政於原審時證稱「蓋
    完有開會，有人多出來，有人少，集中了給長者，再分給少的人」（見原審卷第
    八七頁），被上訴人於原審時陳稱「林漢政、林錫金、劉明德共交出六萬多元暫
    時交給我保管，『等錢收齊後』，『再分配給面積不足的人』」（見原審卷第二
    八四頁），於本院言詞辯論時亦稱「大家合併分割以後反正割出來以後再加上路
    地應該要分擔的如果少的部分對方要貼補，多的話自己要貼補對方」（見本院卷
    第八四頁），且前揭兩契約，須一體視之，不得割裂以觀，已如前述，則綜合觀
    察可知，兩造補貼約定之真意係加上訴人所云須待合建完成，依與建商分配移轉
    過戶完畢後之土地面積增減，計算彼此間應補貼之金錢。而本件上訴人與建商合
    建後，依合建分配情形，兩造及建商應分配之土地面積如代書劉美連所製作之計
    算表（見原審卷七十頁）所示，被上訴人依該計算表辦理土地過戶，上訴人則因
    建商尚未付補貼款而未按表所示面積過戶土地予建商，擬以此保障地主權益等語
    ，已據證人劉美連到庭證述明確，復為兩造所不爭執，足見本件被上訴人土地面
    積之減少係因建商合建規劃分配時，被上訴人分配房屋（土地）面積不足所致，
    上訴人目前土地面積增加係因其尚未履行對建商之土地移轉過戶義務所致，並非
    上訴人合建規劃分配之房屋（土地）面積有增加，依合建分配結果，上訴人可分
    配之土地面積尚不足六．八平方公尺，是被上訴人分配土地之減少尚非上訴人分
    配土地增加所致，被上訴人依分割協議書約定請求上訴人補貼其土地減少之損失
    ，尚有誤會。
七、綜上所述，被上訴人本於分割協議書第二條之法律關係，減縮請求上訴人給付四
    十六萬六千一百二十元，及自訴狀繕本送達翌日即八十七年十一月十八日起至清
    償日止，按年息百分之五計算之法定遲延利息，為無理由，假執行之聲請亦失所
    附麗，不應准許。原審就此部分為被上訴人勝訴之判決，並為假執行之宣告，尚
    有未洽，上訴意旨指摘原判決不當，求予廢棄改判，為有理由，爰由本院將原判
    決此部分予以廢棄改判，如主文第二項所示。至於原審判決金額超逾四十六萬六
    千一百二十元本息部分（即被上訴人減縮請求十四萬六千二百元部分），因被上
    訴人減縮請求，撤回該部分之訴訟而失其效力，不在本判決審究範圍，併此說明
    。
八、因本件事證已臻明確，兩造其餘主張陳述及所提之證據，均毋庸再予審酌，附此
    敘明。
九、據上論結，本件上訴為有理由，依民事訴訟法第四百五十條、第七十八條，判決
    如主文。
中      華      民      國      九十      年    十一    月    二十七    日
                                  民事第十五庭
                                      審判長法  官  劉  靜  嫻
                                            法  官  陳  昆  煇
                                            法  官  李  錦  美
右正本係照原本作成。
不得上訴。
中      華      民      國      九十      年    十一    月    二十八    日
                                            書記官  明  祖  全


司法院資訊處製作；財團法人民間司法改革基金會備份。
